臺灣高等法院高雄分院民事判決　　　　　 99年度醫上字第6號
上　訴　人　高鴻慶
　　　　　　高豫陵
　　　　　　高豫芝
兼　共　同
訴訟代理人　高振予
被 上 訴人　林世哲
訴訟代理人　王伊忱律師
　　　　　　鄭美玲律師
　　　　　　陳景裕律師
複 代 理人　林育杉律師
　　　　　　鄭方穎律師
上列當事人間請求侵權行為損害賠償事件，上訴人對於民國99年
3 月18日臺灣高雄地方法院98年度醫字第15號第一審判決提起上
訴，本院於100 年6 月1 日言詞辯論終結，判決如下：
    主  文
上訴駁回。
第二審訴訟費用由上訴人高鴻慶負擔二分之一，餘由上訴人負擔
。
    事實及理由
一、按當事人死亡者，其繼承人於得為承受時，應即為承受之聲
    明；當事人不聲明承受訴訟時，法院亦得依職權，以裁定命
    其續行訴訟，此為民事訴訟法第175 條第1 項、第168 條、
    第178 條所明定。本件原審原告呂筱萍於民國99年3 月25日
    死亡，上訴人高鴻慶為其配偶，上訴人高振予、高豫陵、高
    豫芝為其子女，其中高振予未拋棄繼承，另高鴻慶、高豫陵
    及高豫芝則逾期拋棄繼承，均為呂筱萍之合法繼承人，有戶
    籍謄本、繼承系統表及台灣高雄地方法院家事庭99年11月22
    日雄院高99團字第3733號函在卷（本院卷二第19-26 頁、第
    122 頁）可稽，堪予認定。其次，高振予業於100 年3 月13
    日具狀承受訴訟（見本院卷第7 頁），而高鴻慶、高豫陵及
    高豫芝亦於100 年5 月26日具狀聲明承受訴訟（見本院卷第
    240-241 頁），核均無不合，應予准許。次按訴之變更或追
    加，非經他造同意，不得為之。但第二百五十五條第一項第
    二款至第六款情形，不在此限。民事訴訟法第446 條第1 項
    定有明文；又按訴狀送達後，原告不得將原訴變更或追加他
    訴。但有下列各款情形之一者，不在此限：三、擴張或減縮
    應受判決事項之聲明者。復為同法第255 條第1 項第3 款所
    明定。本件高鴻慶及呂筱萍於原審起訴請求被上訴人各給付
    新台幣（下同）3,000,000 元，嗣於上訴本院後，先擴張聲
    明為：被上訴人應各給付6,000,000 元（見本院卷第50頁）
    ；旋撤回擴張部分之聲明（見本院卷第137 頁），併予敘明
    。
二、上訴人主張：高鴻慶及呂筱萍之子即訴外人高豫偉因右側睪
    丸腫大疼痛，於94年4 月14日前往訴外人行政院退除役官兵
    輔導委員會高雄榮民總醫院（下稱高雄榮總醫院）急診，經
    判斷為睪丸癌後，於同年4 月18日進行右側睪丸切除手術，
    嗣因癌細胞擴散，轉由血液腫瘤科主治醫師即訴外人王玉祥
    進行化療，被上訴人為王玉祥之代理醫師。而王玉祥為高豫
    偉進行三階段之化療流程，期間分別自94年4 月27日起至同
    年5 月28日止（下稱第一階段）、自同年6 月3 日起至同年
    6 月19日止（下稱第二階段）及自同年7 月11日起至同年8
    月8 日止（下稱第三階段，下合稱系爭治療期間）。又王玉
    祥於系爭治療期間，將「Bleomycin 」藥劑（下稱系爭藥劑
    ）施打於高豫偉，卻未事先將有關系爭藥劑施打後，常見且
    可預期之「肺部纖維化」副作用，告知高豫偉或其家屬，亦
    未每週固定檢查高豫偉之肺功能，而被上訴人於代理期間，
    明知上情，亦未為告知或檢查高豫偉之肺功能。本件高豫偉
    於系爭治療期間，被施打系爭藥劑量達207mg ，致產生肺部
    纖維化之副作用，被上訴人遲至94年7 月18日察覺上情，非
    但未即時處理，反而要求高豫偉應於同年8 月8 日出院，致
    高豫偉於同年8 月29日發生呼吸困難急促，經急診住院後，
    仍因呼吸衰竭於94年9 月24日死亡。而按高豫偉所以發生呼
    吸衰竭死亡，實係由於王玉祥分別為（一）自94年5 月13日
    起至同年7 月11日止，於長達8 週期間，未對高豫偉施作任
    何胸部或肺功能檢查。（二）依94年7 月12日病歷胸部X 光
    顯示，高豫偉有肺炎或疑似多重原因之肺間質（肺部纖維化
    ）問題，然卻未及時注意及預防。（三）94年7 月13日病歷
    胸部X 光顯示，高豫偉的雙肺葉間質變化，並有呼吸困難及
    乾咳，卻未予注意及預防。暨同年7 月14日病歷顯示肺葉出
    現纖維化變化，亦未注意及預防。（四）94年7 月20日病歷
    顯示預防該藥產生之不良反應，肺功能檢查顯示「嚴重通氣
    障礙」，卻未予注意。（五）94年7 月25日病歷顯示，高豫
    偉有乾咳及狂咳，仍未予治療。（六）94年7 月28日病歷顯
    示高豫偉主訴狂咳，用盡力氣呼吸都困難，仍未給予治療。
    （七）上述資料均已詳細記載於病歷，卻仍於同年8 月8 日
    驅趕高豫偉出院。（八）高豫偉於94年8 月8 日出院後，乾
    咳及狂咳現象更加嚴重等行為所導致，被上訴人既為王玉祥
    之代理人，對於高豫偉發生呼吸衰竭死亡之結果，亦應負損
    害賠償責任。此外，上訴人經過陸續蒐集證據資料，始悉被
    上訴人亦為應負賠償責任之人，故本件並無時效消滅問題。
    末者，高鴻慶及呂筱萍老年得子，因被上訴人重大疏失，致
    高豫偉死亡，哀痛逾恆，精神上受有相當大的痛苦等情。爰
    依民法第184 條及第194 條侵權行為損害賠償法律關係，聲
    明：（一）被上訴人應各給付高鴻慶及呂筱萍3,000,000 元
    ，及均自起訴狀繕本送達翌日起至清償日止，按週年利率5%
    計算之利息。（二）願供擔保，請准宣告假執行。
三、被上訴人則以：上訴人取得高豫偉之全部病歷後，已知悉被
    上訴人為王玉祥之代理人，而上訴人主張侵權之事實均發生
    於94年間，且早於96年7 月17日即以本件同一侵權事實，列
    高雄榮總醫院及王玉祥為被告，向法院提起侵權行為損害賠
    償訴訟，詎上訴人遲至98年8 月11日始提起本件訴訟，其請
    求權時效已消滅。又王玉祥對高豫偉施用系爭藥劑總藥劑量
    為180mg ，上訴人所指94年4 月27日處方記載系爭藥劑27mg
    ，當時已取消停用。況高豫偉並非施打系爭藥劑之高危險群
    ，在高豫偉未發生呼吸狀況前，無需每週密集進行肺功能檢
    查，故王玉祥之醫療處置均無疏失。而高豫偉罹患轉移性睪
    丸癌，腹膜後淋巴結及骨盤腔淋巴結嚴重轉移浸潤，屬無法
    手術之病例，王玉祥對高豫偉進行BEP 化學療程前，即將可
    能產生之風險及副作用詳細告知高豫偉及其家屬，並依美國
    國家全方位癌治療導引分為3 個療程，每個療程間隔約1 週
    給予1 劑的系爭藥劑30mg，於高豫偉發生呼吸窘迫症狀前，
    施用數量未達200 mg，並未過量。醫療過程中，在第三階段
    發現高豫偉發生呼吸窘迫症狀，且經胸部X 光顯示有網狀影
    像變化時，立即停用系爭藥劑，並安排電腦斷層檢查、肺功
    能檢查、骨髓檢查及會診胸腔科，給予類固醇，相關用藥及
    療程均符合醫療常規。至高豫偉肺部間質性變化之最可能原
    因，應係睪丸腫瘤淋巴肺轉移所引起，與施打系爭藥劑間無
    因果關係。再者，被上訴人於王玉祥休假時，擔任代理人，
    代理期間分別自94年5 月6 日起至12日止、8 月5 日起至8
    日止、9 月5 日起至8 日止及9 月19日起至24日止，其於代
    理期間，僅負責照顧高豫偉，並未施用系爭藥劑，且高豫偉
    已於同年8 月8 日停止化療，關於呼吸窘迫症狀亦呈相對穩
    定狀態。末者，高豫偉辦理出院，被上訴人給予藥物，預約
    回診，囑其依時回診，高豫偉亦回診數次，嗣高豫偉回診時
    ，發現病情變化，即予辦理住院治療，相關處置，均符醫療
    常規，並無疏失。此外，被上訴人縱使應負賠償責任，惟化
    療用藥係治療所需，病患因化療用藥併發症死亡，係治療必
    須承擔之風險，上訴人請求各3,000,000 元之非財產上損害
    賠償，亦屬過高等語，資為抗辯。並聲明：（一）上訴人之
    訴駁回。（二）如受不利判決，願供擔保，請准宣告免為假
    執行。
四、原審判決上訴人敗訴，上訴人不服，提起本件上訴後，於本
    院上訴聲明：（一）原判決廢棄。（二）被上訴人應給付高
    鴻慶3,000,000 元、應給付上訴人3,000,000 元，及自起訴
    狀繕本送達翌日即98年8 月26日起至清償日止，按週年利率
    5%計算之利息。被上訴人則於本院答辯聲明：上訴駁回。
五、兩造不爭執事項
（一）高豫偉於94年4 月14日因右側睪丸腫大疼痛，至高雄榮總
      醫院急診，經判斷為睪丸癌後，於同年4 月18日進行右側
      睪丸切除手術，因癌細胞擴散，由該院受僱人血液腫瘤科
      主治醫師王玉祥負責治療，並自94年4 月27日起為高豫偉
      進行三階段之化療流程，期間分別自94年4 月27日起至同
      年5 月28日止、自94年6 月3 日起至同年6 月19日止、自
      94年7 月11日起至同年8 月8 日止，上述治療期間，由王
      玉祥對高豫偉施打Bleomycin 藥劑（下稱系爭藥劑）進行
      治療。被上訴人為王玉祥之代理醫師，代理期間分別自94
      年5 月6 日起至同年月12日止、94年7 月15日、自94年8
      月5 日起至同年月8 日止、自94年9 月5 日起至同年月8
      日、自94年9 月19日起至同年月24日止。
（二）高豫偉之第三階段化學治療流程於94年8 月8 日結束並辦
      理出院，復因呼吸困難急促於94年8 月29日急診住院，且
      於94年9 月24日因呼吸衰竭死亡，有死亡證明書（見原審
      法院98年度司雄調字第69號【下稱系爭調解事件】卷第24
      頁）。
（三）高豫偉於施打系爭藥劑之化療期間，並未每週進行肺功能
      檢查。
（四）高鴻慶及呂筱萍分別為高豫偉之父母，呂筱萍於99年3 月
      25日死亡，其起訴請求部分，由其繼承人高鴻慶、高振予
      、高豫陵及高豫芝聲明承受訴訟。
（五）高鴻慶及呂筱萍於96年7 月17日，以相同於本件起訴事實
      ，起訴請求高雄榮總醫院及王玉祥賠償損害，經原審法院
      以96年度醫字第9 號判決駁回起訴，因當事人不服，提起
      上訴，由本院以98年度醫上字第3 號受理後，於100 年4
      月27日判決上訴駁回（下稱系爭另案），有上開民事判決
      （見系爭調解事件卷第76-97 頁及本院卷第243-256 頁）
      。
六、兩造協商爭點：（一）上訴人之侵權行為損害賠償請求權，
    是否已罹於2 年時效期間？（二）被上訴人代理期間，對於
    高豫偉在施打系爭藥劑之化療期間，未每週進行肺功能檢查
    ，有無疏失？與高豫偉之死亡間，有無相當因果關係？被上
    訴人於94年8 月8 日讓高豫偉出院，有無疏失？與高豫偉死
    亡間，有無相當因果關係？（三）上訴人請求被上訴人各給
    付3,000,000 元之非財產上損害賠償，有無理由？是否過高
    ？茲分述如下：
（一）上訴人之侵權行為損害賠償請求權，是否已罹於2 年時效
      期間？
  １、按消滅時效，自請求權可行使時起算；因侵權行為所生之
      損害賠償請求權，自請求權人知有損害及賠償義務人時起
      ，二年間不行使而消滅。民法第128 條前段、第197 條第
      1 項前段分別定有明文。次按關於侵權行為損害賠償請求
      權之消滅時效，以請求權人實際知悉損害及賠償義務人時
      起算（最高法院72年台上字第738 號判例要旨參照）。上
      訴人固主張：高豫偉於系爭治療期間，被施打系爭藥劑量
      達207mg ，致產生肺部纖維化之副作用，被上訴人遲至94
      年7 月18日察覺上情，非但未即時處理，反而要求高豫偉
      應於同年8 月8 日出院，致高豫偉於同年8 月29日發生呼
      吸困難急促，經急診住院後，仍因呼吸衰竭於94年9 月24
      日死亡，自應負侵權行為損害賠償責任云云，惟為被上訴
      人所否認，並以：上訴人請求權時效消滅等詞置辯。
  ２、經查，被上訴人為王玉祥之代理醫師，代理期間分別自94
      年5 月6 日起至同年月12日止、94年7 月15日、自94 年8
      月5 日起至同年月8 日止、自94年9 月5 日起至同年月8
      日、自94年9 月19日起至同年月24日止乙節，為兩造所不
      爭執，並有高雄榮總醫院病程紀錄在卷（見原審卷第96頁
      背面- 97頁背面、第128 頁、第134 頁背面、第141 頁背
      面- 142 頁、第143 頁背面- 144 頁背面）可憑，堪認被
      上訴人代理王玉祥之期間，最早係自94年5 月6 日開始，
      最後代理時間則為94年9 月24日。次查，高豫偉之第三階
      段化學治療流程於94年8 月8 日結束並辦理出院，復因呼
      吸困難急促於94年8 月29日急診住院，且於94年9 月24日
      因呼吸衰竭死亡乙節，亦為兩造所不爭執，並有死亡證明
      書及病歷紀錄在卷（見原審卷第134 頁背面及系爭調解事
      件卷第24頁）可稽，堪認高豫偉係於94年8 月8 日出院，
      其出院時間，仍屬被上訴人代理期間，暨高豫偉最後因呼
      吸衰竭，於94年9 月24日死亡，其死亡時，仍屬被上訴人
      代理期間無訛。又查，高豫偉最後一次接受系爭藥劑施打
      的時間，係94年7 月11日乙節，業據被上訴人陳述綦詳（
      見本院卷第132 頁及第156 頁），並為上訴人所不爭執（
      見本院卷第156 頁），且經行政院衛生署醫事審議委員會
      （下稱醫審會）先後三次鑑定無誤（第一次鑑定見原審卷
      第453 頁；另兩次鑑定見本院卷第251 頁系爭另案判決第
      9 頁記載【相關鑑定附於系爭另案卷第37-42 頁及第143
      頁】），堪認被上訴人並未於94年7 月15日代理王玉祥期
      間，對高豫偉施打系爭藥劑。則原審略敘被上訴人有於代
      理期間即94年7 月15日為高豫偉施打系爭藥劑，固以高豫
      偉之病程紀錄（見原審卷第128 頁）為證，惟原審迄未進
      一步說明，究竟病程紀錄有何記載，可供認定被上訴人有
      於上述日期，為高豫偉施打系爭藥劑，是原審此部分認定
      ，即有誤解，併予敘明。
  ３、關於時效消滅部分，上訴人固陳稱：上訴人於96年7 月10
      日前往高雄榮總醫院申請全份的病歷資料，實際收受日期
      ，係第18個工作天。而高雄榮總醫院曾於97年5 月8 日以
      前，向法院提出一份所有的病歷資料，又於98年3 月改為
      另一份，顯見高雄榮總醫院前後發出的病歷資料，共有3
      種不同版本。上訴人迄至97年1 月間，始經由高雄榮總醫
      院官網查詢到被上訴人係王玉祥請假期間之代理人云云。
      惟為被上訴人所否認，並以前揭情詞置辯。經查，上訴人
      於原審提出記載「高雄榮總提供給家屬全科病歷影本」（
      見原審卷第87-144頁，下稱系爭病歷），係由高雄榮總醫
      院提供予上訴人乙節，為上訴人所自承（見本院卷第157
      頁），堪予認定。次查，系爭病歷其中第21頁、第22頁、
      第81頁、第93頁至第96頁、第107 頁至第108 頁、第111
      頁至第113 頁（分別為原審卷第97頁正背面、128 頁、第
      134 頁背面-136頁、第141 頁背面-144頁背面）之病歷紀
      錄上均分別簽蓋被上訴人之名字乙節，有系爭病歷可稽，
      並為上訴人所不爭執（見本院卷第174-175 頁），堪予認
      定。顯見上訴人於取得系爭病歷時，即可自病歷上記載被
      上訴人之簽名或蓋章，並據以知悉被上訴人於前揭日期，
      曾代理王玉祥診療高豫偉或被高雄榮總醫院指派診療高豫
      偉。又查，上訴人於96年7 月10日向高雄榮總醫院申請高
      豫偉之病歷，並於申請後，經過18天，收到系爭病歷乙節
      ，業據上訴人於原審言詞辯論期日自承無誤（見原審卷第
      69頁），並有上訴人提出申請全份病歷影印資料之申請表
      影本1 紙附於原審卷（見原審卷第71頁）可稽，堪予認定
      。則依上訴人自承上開事實，據以推算上訴人收受系爭病
      歷之日期，至遲應於96年7 月底或8 月初。抑有進者，本
      院於審理期間，就上訴人究竟於何時收受系爭病歷乙節，
      再度向上訴人確認，而上訴人於本院雖改稱：其於原審陳
      述96年7 月10日後18日，收受系爭病歷，其中關於18日係
      屬口誤，是要陳稱18日，還沒有收到系爭病歷（見本院卷
      第157 頁）云云，惟「18日收系爭病歷」與「18日還未收
      到系爭病歷」二者間，屬截然不同的內涵，上訴人何以對
      此重要事項，發生口誤，並未進一步具體說明，自難遽採
      ，已徵上訴人於本院改稱上情云云，不能採信。況上訴人
      於申請後28天，確有收到系爭病歷乙節，業據上訴人於本
      院審理中陳述綦詳（見本院卷第157-158 頁）。而按上訴
      人此部分主張，並不足採，固如前述。況上訴人此部分主
      張縱使為真，倘參酌上訴人自承申請日為96年7 月10日，
      依上訴人自承於申請後28天收到系爭病歷以觀，亦堪認上
      訴人至遲應於96年8 月7 日收到系爭病歷。再查，上訴人
      無論係於96年7 月底、8 月初或8 月7 日收到系爭病歷，
      依前開說明，均可知悉被上訴人曾於上開期間代理王玉祥
      及於代理期間診療高豫偉之事實，則上訴人如認被上訴人
      就高豫偉之死亡，應負醫療過失責任，其自上開日期起，
      即可知悉被上訴人為侵權行為賠償義務人及侵權行為之事
      實，並得為相對權利之主張。此參諸高鴻慶及呂筱萍早於
      96年7 月17日，即以相同於本件起訴之事實，另行起訴請
      求高雄榮總醫院及王玉祥賠償損害益明。詎上訴人遲至98
      年8 月11日始提起本件訴訟，請求被上訴人賠償損害，有
      原審起訴狀收狀戳章附卷（見系爭調解事件卷第3 頁）可
      稽，堪予認定。則揆諸前揭說明，上訴人提起本件訴訟，
      顯已逾侵權行為損害賠償請求權之2 年時效期間，其請求
      權時效已消滅。
（二）上訴人起訴主張之侵權行為損害賠償請求權，既已罹於2
      年時效期間，並經被上訴人以時效消滅為由，資為拒絕賠
      償之抗辯，則揆諸民法第144 條第1 項規定，上訴人之請
      求，即屬無據。從而，上訴人請求被上訴人各給付3,000,
      000元之非財產上損害賠償，即無理由。
（三）此外，上開爭點（二）被上訴人代理期間，對於高豫偉在
      施打系爭藥劑之化療期間，未每週進行肺功能檢查，有無
      疏失？與高豫偉之死亡間，有無相當因果關係？被上訴人
      於94年8 月8 日讓高豫偉出院，有無疏失？與高豫偉死亡
      間，有無相當因果關係等，即無探究之必要，併予敘明。
七、綜上所述，上訴人主張被上訴人應負侵權行為損害賠償之請
    求，既逾2 年時效期間，並經被上訴人援引為拒絕履行之抗
    辯，則上訴人本於民法第184 條及第194 條侵權行為損害賠
    償法律關係，請求：被上訴人應給付高鴻慶3,000,000 元、
    應給付上訴人3,000,000 元，及自起訴狀繕本送達翌日即98
    年8 月26日起至清償日止，按週年利率5%計算之利息，均無
    理由。原審判決駁回上訴人之訴及其假執行之聲請，核無違
    誤。上訴意旨，指摘原判決不當，求予廢棄改判，為無理由
    ，應予駁回。
八、本件事證已明確，兩造其餘攻擊防禦方法及舉證，於判決之
    結果不生影響，無庸再逐一論述及調查之必要，併此敘明。
九、據上論結，本件上訴為無理由，依民事訴訟法第449 條第1
    項、第78條、第85條第1 項，判決如主文。
中    華    民    國    100   年    6     月    22    日
                            民事第四庭
                                審判長法官  蔡文貴
                                法      官  謝靜雯
                                法      官  李昭彥
以上正本證明與原本無異。
如對本判決上訴，須於判決送達後20日內向本院提出上訴狀，其
未表明上訴理由者，應於上訴後20日內向本院提出上訴理由書（
均須按他造當事人之人數附繕本）。上訴時應提出委任律師或具
有律師資格之人之委任狀，並依附註條文規定辦理。如委任律師
提起上訴者，應一併繳納上訴審裁判費。
中    華    民    國    100   年    6     月    22    日
                                書  記  官  黃一秋
附註：
民事訴訟法第466 條之1 ：
對於第二審判決上訴，上訴人應委任律師為訴訟代理人，但上訴
人或其法定代理人具有律師資格者，不在此限。
上訴人之配偶、三親等內之血親、二親等內之姻親，或上訴人為
法人、中央或地方機關時，其所屬專任人員具有律師資格並經法
院認適當者，亦得為第三審訴訟代理人。
第1 項但書及第2 項情形，應於提起上訴或委任時釋明之。